臺灣高雄地方法院民事判決　　　　　　　　　　　　九十三年度訴字第一二六三號
　　原　　　告　丁○○
　　訴訟代理人　裘佩恩律師
　　複 代理 人　陳祐良律師
　　被　　　告　甲○○
　　　　　　　　丙○○
　　兼右二人共同
　　訴訟代理人　乙○○
　　被　　　告　戊○○
　　兼 右一 人
　　訴訟代理人　己○○
右當事人間分割共有物事件，本院於民國九十四年一月七日言詞辯論終結，判決如下
：
    主    文
兩造共有坐落於高雄縣茄萣鄉○○段第八０地號、地目田、面積為三萬七千八百十七
平方公尺，其分割方法為：如附圖所示編號八０部分面積六千三百零二點八三平方公
尺，分歸原告取得；編號八０∣Ａ００１部分面積六千三百零二點八三平方公尺，分
歸被告乙○○取得；編號八０∣Ａ００２部分面積六千三百零二點八三平方公尺，分
歸被告甲○○取得；編號八０∣Ａ００３部分面積六千三百零二點八三平方公尺，分
歸被告己○○取得；編號八０∣Ａ００４部分面積六千三百零二點八三平方公尺，分
歸被告戊○○取得；編號八０∣Ａ００５部分面積六千三百零二點八三平方公尺，分
歸被告丙○○取得。
訴訟費用由被告乙○○、甲○○、己○○、戊○○、丙○○各負擔六分之一，餘由原
告負擔。
    事實及理由
一、原告主張：系爭土地為原告及被告乙○○、甲○○、丙○○、己○○、戊○○等
    六人所共有，應有部分各為六分之一，而兩造間並無不分割之特約，亦無不能分
    割之原因，原告屢次請求分割，均無法達成分割協議，爰依民法第八百二十三條
    、第八百二十四條規定，求為判決按如附圖所示方案分割。並聲明：(一)系爭土地
    應依如附圖所示方案分割。(二)訴訟費用由被告負擔。
二、被告乙○○、甲○○、丙○○陳稱：伊等均同意按原告之分割方案分割等語。
三、被告己○○抗辯則以：伊同意分割，但系爭土地均為伊在管理，故其他共有人應
    補償伊，且伊不同意原告之分割方法，主張以系爭土地橫向切分六塊均等面積土
    地後，再抽籤分予兩造之方法分割等語，資為抗辯。而被告戊○○抗辯：伊同意
    分割，分割分法同被告己○○之主張等語。
四、按分割共有物乃為消滅物之共有狀態，以利土地之融通及增進經濟效益，是除非
    因物之使用目的不能分割，或契約訂有不分割之期限，否則各共有人得隨時請求
    分割共有物，此觀諸民法第八百二十三條第一項規定自明。原告主張系爭土地為
    兩造所共有，原告與被告等六人之應有部分各為六分之一，且系爭土地並無不為
    分割之約定，亦無依物之使用目的不能分割之情形，惟無法達成分割協議等情，
    業據其提出土地登記謄本、地籍圖謄本為證並為被告所不爭執，堪信為真實，是
    原告本於系爭土地共有人之地位訴請裁判分割，即屬有據。
五、次按定共有物之分割方法，應由法院依民法第八百二十四條規定，以原物分配於
    各共有人，或變賣共有物，以價金分配於各共有人，以原物為分配時，如共有人
    中有不能按其應有部分者，得以金錢補償之；另分割方法，法院除可自由裁量，
    亦應參酌當事人之聲明、共有物之性質、使用現況、價格、經濟效用及全體共有
    人之利益等因素，而為適當之分配，要以維持全體共有人之公平為標準。經查：
  (一)系爭土地面積為三萬七千八百十七平方公尺，呈北窄南寬之梯形狀，西、北兩側
    均為道路，南側與同段七九地號土地相鄰，東側所鄰接之同段二五號土地，上設
    溝渠，為系爭土地之用水來源；又系爭土地上並無建築物，僅沿附圖虛線所示築
    有大小不等之魚塭共七座，目前由被告己○○管理使用等情，為兩造所不爭，並
    經本院會同高雄縣路竹地政事務所人員履勘現場查明屬實，製有勘驗筆錄、複丈
    成果圖及現場照片十一張附卷可稽（本院卷三九、四七、十四至二十頁），自堪
    信為真實。
  (二)而就分割方案之決定，原告主張以系爭土地上建有魚塭之現有界線分佈狀況為主
    ，輔以各共有人之應有部分比例斟酌調整後，以對現狀破壞最小之原則為分割，
    為被告乙○○、丙○○、甲○○所贊同，而被告己○○、戊○○雖陳稱：應以系
    爭土地橫向切分六塊之方式分割云云，惟此勢必完全破壞現有魚塭及其他養殖、
    電力等設備，徒增勞費，且分割後之土地呈東西過份狹長之走向，亦無益於土地
    之管理及利用，是本院審酌上情，認原告前開之主張，較符合當事人利益而為可
    採。又分割後土地之相對位置，原告陳明：伊與被告乙○○、甲○○、丙○○為
    同房親兄弟，被告戊○○、己○○則為同父異母之他房兄弟，兩房常有爭執，而
    系爭土地右側面臨水源溝渠，希勿將面臨水源之編號八０∣Ａ００４及編號八０
    ∣Ａ００５土地分歸同房取得，避免日後爭奪水源再生糾紛等語（本院岡山簡易
    庭卷第三頁背面），被告乙○○、甲○○、丙○○對此亦無異議（本院卷第七九
    頁），被告戊○○、己○○復不能舉出更符合當事人利益之具體分割方法，承上
    ，本院審酌兩造當事人之分割意願、系爭土地之使用現狀、土地格局之方整性、
    通行有無障礙、經濟效益等情狀，認依附圖所示之分割方法，即如附圖所示編號
    八０部分，分歸原告取得；編號八０∣Ａ００１部分，分歸被告乙○○取得；編
    號八０∣Ａ００２部分，分歸被告甲○○取得；編號八０∣Ａ００３部分，分歸
    被告己○○取得；編號八０∣Ａ００４部分，分歸被告戊○○取得；編號八０∣
    Ａ００５部分，分歸被告丙○○取得，最為適當、公允。
六、綜上所述，原告本於共有人之地位，請求被告就系爭土地予以分割，洵屬有據，
    爰准予如主文第一項所示之分割方法為分割。
七、本件事證已臻明確，被告己○○另舉農地委託經營契約書三紙，主張因其代管系
    爭土地，他共有人應補償其六十萬元云云，惟即使其所述上情非虛，其他共有人
    對其補償與否並非共有物分割之前提要件，而與本件判斷無涉；又兩造所舉其餘
    證據及攻擊防禦方法，對於判決結果均不生影響，爰不予一一論述，附此敘明。
八、結論：原告之訴為有理由，依民事訴訟法第七十八條、第八十條之一、第八十五
    條第一項，判決如主文。
中　　　華　　　民　　　國　　九十四　　年　　　一　　　月　　二十一　　日
                              臺灣高雄地方法院民事第一庭
                                      審判長法      官 甯  馨
                                            法      官 劉傑民
                                            法      官 林韋岑
正本係照原本作成。
如不服本判決，應於送達後廿日內，向本院提出上訴狀並表明上訴理由，如於本判決
宣示後送達前提起上訴者，應於判決送達後十日內補提上訴理由書（須附繕本）。
中　　　華　　　民　　　國　　九十四　　年　　　一　　　月　　二十一　　日
                                            法院書記官 林瑞標
